最高法院刑事判決　　　　　　　　　　　　　　　　八十八年度台上字第三八四號
　　上訴人　台灣高等法院檢察署檢察官
　　被　告　古春助
右上訴人因被告違反毒品危害防制條例案件，不服台灣高等法院中華民國八十七年六
月十日第二審判決（八十七年度上訴字第一三四號，起訴案號：台灣桃園地方法院檢
察署八十六年度偵字第五三一四號），提起上訴，本院判決如左：
    主  文
原判決撤銷，發回台灣高等法院。
    理  由
本件原判決引用第一審判決關於販賣毒品部分之事實、證據及理由記載，認定被告古
春助基於意圖營利之概括犯意，於民國八十六年一月間，以呼叫器( 電話祕書 )00
－0000000代號三八七八號為聯絡工具，再約定在桃園縣中壢市○○○路及金
陵路口旁之金陵加油站碰面交易之方式，將毒品海洛因以每錢（約一點八公克）新台
幣（下同）二萬五千元之價格，連續二次販賣毒品海洛因（每次重量均一錢，價格二
萬五千元）予陳文仁施用牟利。嗣因陳文仁遭警查獲，經警授意下，陳文仁遂以前述
方法再次與被告聯絡並約定交易毒品之時間、地點後，被告乃依約於八十六年一月二
十九日下午三時許，前往金陵加油站欲販賣海洛因予陳文仁時，為警查獲而不遂，並
經警於其所有之ＫＮ－五一四九號自用小客車內查扣海洛因二瓶（驗後淨重四公克，
包裝重三點八七公克），復於其桃園縣中壢市○○路○段四三七巷一○七號四樓租住
處查扣其所有供犯罪所用之毒品分裝袋四十個等情。因而維持第一審關於論處被告連
續販賣毒品罪刑部分之判決，駁回被告在第二審之上訴，固非無見。
惟查：(一)、有罪判決書所記載之犯罪事實，為論罪科刑適用法律之基礎，故凡與適用
法令有關之重要事項，必須詳加認定，明確記載，然後於理由內敘明犯罪事實所憑之
證據及認定之理由，始足為適用法令之依據。若事實未有此記載，而理由加以說明，
為理由失其依據。如事實有此記載，理由未予說明，則為理由不備，按諸刑事訴訟法
第三百七十九條第十四款規定，其判決當然為違背法令。第一審判決事實欄認定記載
陳文仁遭警查獲經授意，遂以打前開呼叫器與被告聯絡並約定交易毒品之時間、地點
後，被告乃依約於八十六年一月二十九日下午三時許，前往金陵加油站欲販賣海洛因
予陳文仁時，為警查獲而不遂，並經警於其所有之ＫＮ－五一四九號自用小客車內查
扣海洛因二瓶等情。惟其理由欄除於理由二說明被告該次行為著手於販賣毒品海洛因
而不遂，係犯肅清煙毒條例第六條、第五條第一項之販賣毒品未遂罪外，並未說明其
憑以認定被告有該次販賣毒品未遂犯行之證據與理由，難謂無判決理由不備之違法。
原判決未加糾正，竟予以維持，復全部加以引用，又未補充說明關於其憑以認定此部
分事實之證據及理由，自有可議。(二)、有罪判決書之事實一欄，為判斷其適用法令當
否之準據，法院應將依職權認定與論罪科刑有關之事實，翔實記載，然後於理由內逐
一說明其憑以認定之證據，並使事實認定與理由說明，互相適合，方為合法。倘若事
實認定與理由說明，不相一致，或事實或理由欄內之記載，前後齟齬，按諸刑事訴訟
法第三百七十九條第十四款後段規定，均屬判決理由矛盾之當然違背法令。原判決引
用第一審判決理由一之記載說明被告就毒品海洛因之來源，所辯受「阿貴」寄放之時
間及與陳文仁交易毒品、收款之方式，先後之供述情節反覆不一，是否確有「阿貴」
之人，並非無疑；而陳文仁在原審所稱：八十六年一月二十九日係打電話找「阿貴」
云云，係事後護被告之詞，為不足採。既認其等之供述不足採，卻又說明縱認被告
所自承於前揭時地連續二次交付「阿貴」所寄放之毒品海洛因予陳文仁屬實，惟被告
既供稱曾由「阿貴」寄放之毒品中抽取部分使用，則毒品數量已減少，雖以平價轉售
，其主觀上即有營利之不法意圖，其行為即屬販賣云云，並以之為認定被告有營利意
圖論據之一。其此部分理由之說明前後齟齬，已有理由矛盾之違法。又究竟有無「阿
貴」其人？與被告之販賣行為有無關係？此與有無共犯之認定至有關係，原審未予查
明釐清，遽認係被告單獨販賣毒品海洛因予陳文仁，亦有調查未盡之違誤。(三)、除刑
事訴訟法有特別規定外，已受請求之事項未予判決，或未受請求之事項予以判決者，
其判決當然為違背法令。檢察官起訴被告前後約有五次販賣毒品海洛因之犯行（安非
他命部分已判決無罪確定），原判決僅認定被告有二次販賣既遂，一次未遂之犯行，
對於超過部分，既未為無罪之諭知，亦未說明不另為無罪諭知之理由，自有已受請求
之事項而未予判決之違法。(四)、判決不適用法則或適用不當者，為違背法令，刑事訴
訟法第三百七十八條定有明文。被告行為後原審判決前，毒品危害防制條例已於八十
七年五月二十日修正公布，並於同年月二十二日生效。海洛因依該條例第二條第二項
第一款之規定列為第一級毒品。而製造、運輸、販賣第一級毒品者，處死刑或無期徒
刑；處無期徒刑者得併科新台幣一千萬元以下罰金。且犯該罪者，其供犯罪所用或因
犯罪所得之財物，均沒收之，如全部或一部不能沒收時，追徵其價額或以其財產抵償
之。同條例第四條第一項、第十九條第一項復定有明文。有關非法販賣海洛因之法定
刑及沒收之規定，均有變更，原判決未依法比較新舊法之適用，亦有判決不適用法則
之違法。上訴意旨指摘原判決不當，非無理由，應認有撤銷發回更審之原因。
據上論結，應依刑事訴訟法第三百九十七條、第四百零一條，判決如主文。
中      華      民      國    八十八    年      一      月    二十八    日
                              最高法院刑事第六庭
                                  審判長法官  董  明  霈
                                        法官  丁  錦  清
                                        法官  賴  忠  星
                                        法官  林  茂  雄
                                        法官  王  居  財
      右正本證明與原本無異
                                              書  記  官
中      華      民      國    八十八    年      二      月      二      日
